---
title: "Mesures de biodiversité et de concentration spatiale par l’entropie"
author: "Eric Marcon"
date: "17 Mai 2024"
url: https://EricMarcon.github.io/edmsa-2024/
github-repo: EricMarcon/edmsa-2024
bibliography: references.bib
biblio-style: chicago
urlcolor: blue
output:
  bookdown::beamer_presentation2:
    latex_engine: xelatex
    includes:
      in_header: latex/header.tex
    citation_package: natbib
    slide_level: 2
    df_print: kable
    number_sections: no
    toc: no
    fig_caption: no
    keep_tex: no
  bookdown::slidy_presentation2:
    slide_level: 2
  bookdown::ioslides_presentation2:
    logo: images/logo.png
    widescreen: true
  bookdown::powerpoint_presentation2:
    slide_level: 2
---

```{r}
#| label: DoNotModify
#| include: false
### Utilities. Do not modify.
# Installation of packages if necessary
InstallPackages <- function(Packages) {
  InstallPackage <- function(Package) {
    if (!Package %in% installed.packages()[, 1]) {
      install.packages(Package, repos = "https://cran.rstudio.com/")
    }
  }
  invisible(sapply(Packages, InstallPackage))
}

# Basic packages
InstallPackages(c("bookdown", "formatR", "kableExtra", "ragg"))

# kableExtra must be loaded 
if (knitr::opts_knit$get("rmarkdown.pandoc.to") == "docx") {
  # Word output (https://stackoverflow.com/questions/35144130/in-knitr-how-can-i-test-for-if-the-output-will-be-pdf-or-word)
  # Do not use autoformat (https://github.com/haozhu233/kableExtra/issues/308)
  options(kableExtra.auto_format = FALSE)
}
library("kableExtra")

# Chunk font size hook: allows size='small' or any valid Latex font size in chunk options
def.chunk.hook  <- knitr::knit_hooks$get("chunk")
knitr::knit_hooks$set(chunk = function(x, options) {
  x <- def.chunk.hook(x, options)
  ifelse(options$size != "normalsize", paste0("\n \\", options$size,"\n\n", x, "\n\n \\normalsize"), x)
})
```

```{r}
#| label: Options
#| include: false
### Customized options for this document
# Add necessary packages here
Packages <- c("tidyverse", "entropart")
# Install them
InstallPackages(Packages)

# knitr options
knitr::opts_chunk$set(
  cache =   FALSE,    # Cache chunk results
  include = TRUE,     # Show/Hide chunks
  echo =    FALSE,    # Show/Hide code
  warning = FALSE,    # Show/Hide warnings
  message = FALSE,    # Show/Hide messages
  # Figure alignment and size
  fig.align = 'center', out.width = '80%',
  # Graphic devices (ragg_png is better than standard png)
  dev = c("ragg_png", "pdf"),
  # Code chunk format
  tidy = TRUE, tidy.opts = list(blank = FALSE, width.cutoff = 50),
  size = "scriptsize", knitr.graphics.auto_pdf = TRUE
)
options(width = 50)

# ggplot style
library("tidyverse")
theme_set(theme_bw())
theme_update(
  panel.background = element_rect(fill = "transparent", colour = NA),
  plot.background = element_rect(fill = "transparent", colour = NA)
)
knitr::opts_chunk$set(dev.args = list(bg = "transparent"))

# Tibbles: 5 lines, fit to slide width
options(tibble.print_min = 5, tibble.width = 50)

# Random seed
set.seed(973)
```

```{r}
#| label: data
#| include: false
# Eurostat
ES02Cx <- matrix(
  c(
    71924, 85083, 82510, 101575, 591468, 54896, 13827, 99482, 316141, 34627, 511130, 53238, 93254, 10526, 389447, 40054, 21647, 121943, 47741, 369885, 89958, 155573, 56948, 34427, 365056,
    9319, 9814, 13298, 15301, 71327, 4523, 1516, 9001, 46813, 3260, 58383, 7105, 13301, 717, 37855, 3528, 2421, 6727, 3653, 22997, 14840, 17168, 5205, 4976, 36166,
    8665, 17329, 12914, 25983, 73448, 3951, 4452, 7366, 40050, 3122, 38896, 4192, 14293, 274, 121725, 9061, 2962, 12130, 2734, 54119, 42995, 35531, 5297, 7202, 51477,
    6212, 3495, 99974, 25717, 35275, 1611, 6052, 14148, 42550, 2214, 46451, 15480, 21528, 120, 196877, 20293, 9300, 3473, 1531, 87121, 88345, 156210, 1348, 15792, 28524,
    32762, 11271, 17263, 54290, 92412, 9630, 17191, 5867, 47595, 19797, 62165, 16063, 18022, 209, 107122, 22886, 25302, 13351, 13167, 126243, 28516, 56722, 33475, 25076, 69484,
    17078, 11044, 10353, 20102, 150984, 6027, 1430, 7428, 42950, 19590, 64717, 4277, 14162, 47, 70408, 4255, 1376, 17242, 2989, 57602, 10198, 12949, 31239, 6921, 55549,
    11683, 16542, 9001, 23224, 114394, 7762, 3017, 9096, 59256, 8111, 66027, 7896, 16740, 759, 80040, 4535, 3503, 22283, 5790, 51282, 15145, 15955, 14702, 5806, 116408,
    16985, 44267, 14012, 29808, 384357, 16766, 2553, 10841, 82762, 12716, 148362, 5975, 15003, 226, 105484, 5457, 2795, 43792, 9204, 74233, 11862, 22862, 20415, 8437, 95611,
    29391, 22633, 28565, 86554, 445576, 15956, 3998, 11254, 89937, 12855, 146456, 10533, 48440, 319, 170116, 8761, 3057, 30964, 4817, 186316, 25292, 57262, 22446, 31953, 165499,
    31438, 27494, 21613, 58816, 218474, 16056, 4396, 15024, 84791, 13180, 113602, 11918, 24760, 744, 158860, 8715, 5427, 21101, 10291, 128566, 39003, 38980, 19492, 16595, 75888,
    35485, 24835, 12025, 45314, 296109, 5918, 528, 8385, 57516, 14208, 76342, 4051, 17358, 1939, 117996, 633, 1306, 19596, 9912, 65693, 7684, 29969, 32637, 22488, 65687,
    74471, 54621, 56847, 189295, 754724, 41021, 12949, 26970, 222220, 40224, 311044, 30885, 76704, 1614, 498814, 14684, 10676, 89908, 24462, 301566, 80265, 91106, 77264, 74020, 338466,
    22833, 10731, 9610, 43389, 334588, 19935, 5633, 2802, 26217, 24249, 132168, 5165, 44558, 86, 96534, 3483, 1817, 26380, 8394, 60332, 9370, 31880, 21245, 14595, 108890,
    43678, 15157, 21547, 101180, 470442, 13189, 5449, 6703, 60208, 16826, 109277, 10451, 40214, 207, 151682, 4840, 2684, 20175, 8131, 99629, 18576, 40020, 25542, 31371, 86750,
    79693, 30781, 31487, 127758, 1173382, 68554, 3896, 9746, 99514, 44950, 178760, 11422, 61830, 991, 450846, 6064, 3657, 80751, 23334, 120209, 22379, 51503, 73428, 40740, 181438,
    30738, 29556, 21021, 159126, 924459, 4843, 3300, 1798, 144252, 7195, 223319, 2591, 88571, 78, 159836, 4511, 1843, 20295, 2649, 177137, 33610, 165951, 70391, 66519, 149171,
    27707, 12467, 21813, 26141, 116832, 10825, 7929, 9802, 54801, 6669, 47063, 9777, 17850, 345, 131587, 27724, 6811, 23188, 5305, 167975, 29877, 63173, 15140, 13879, 80728,
    17872, 8753, 10219, 39933, 178913, 12566, 2335, 8513, 40555, 4340, 84430, 3772, 27074, 805, 119175, 7657, 2406, 18554, 3722, 55933, 13631, 16740, 11962, 8847, 80505,
    27458, 19166, 17366, 50475, 230049, 12794, 4818, 13510, 77271, 19656, 193286, 11236, 21448, 1331, 160875, 8953, 5816, 46093, 21610, 128794, 20362, 30017, 21069, 17277, 110841
  ),
  nrow = 19, ncol = 25, byrow = TRUE
)
rownames(ES02Cx) <- c("C10", "C11", "C13", "C14", "C16", "C17", "C18", "C20", "C22", "C23", "C24", "C25", "C26", "C27", "C28", "C29", "C31", "C32", "C33")
colnames(ES02Cx) <- c("AT", "BE", "BG", "CZ", "DE", "DK", "EE", "EL", "ES", "FI", "FR", "HR", "HU", "IS", "IT", "LT", "LV", "NL", "NO", "PL", "PT", "RO", "SE", "SK", "UK")

library("entropart")
```


# Motivation

## Mesures classiques de biodiversité

Inventaire d'arbres de forêt tropicale :

- $S$ espèces
- La probabilité qu'un arbre soit de l'espèce $s$ est $p_s$.

Jusqu'à Rényi :

- Richesse spécifique : $S$
- "indice de Shannon" : $-\sum_s{p_s \ln(p_s)}$
- "indice de Simpson" : $\sum_s{p_s (1 - p_s)}$


## Diversité $\alpha$, $\beta$, $\gamma$

Plusieurs niveaux d'observation hiérarchisés [@Whittaker1960].

- Communautés locales : diversité $\alpha$ = nombre moyen d'espèces par communauté
- Ensemble des communautés : diversité $\gamma$ = nombre total d'espèces
- Divergence entre les communautés : diversité $\beta$ = au choix
  - $S_\gamma - S_\alpha$ : nombre d'espèces supplémentaires
  - $S_\gamma / S_\alpha$ : rapport entre les nombres d'espèces

## Objectifs

Unifier les mesures de diversité dans le cadre de l'entropie.

Introduire les nombres de Hill.

Expliciter la diversité $\beta$, décomposer la diversité $\gamma$ en $\alpha$ et $\beta$.

Appliquer cette approche à l'économie géographique :

- Spécialisation : notion opposée à la diversité
- Concentration géographique : opposée à la diversité des communautés occupées par une espèce
- Introduire la diversité jointe et la décomposer.

## Notations

Données sous formes de table de contingence :

- $S$ Espèces en ligne, $I$ communautés en colonne, $n$ individus
- $n_{s,i}$ individus de l'espèce $s$ dans la communauté $i$
- $p_{s|i} = n_{s,i} / n_s$ : probabilité de l'espèce $s$ dans la communauté $i$, $\sum_s{p_{s|i}} = 1$
- $w_i$ : poids arbitraire de la communauté $i$
- $p_s = \sum_i{w_i p_{s|i}}$
- Cas particulier (sans intérêt pour la biodiversité, très utile ailleurs) : $w_i = n_i / n$


## Exemple de données

Données Eurostat publiques sur les effectifs salariés des secteurs économiques des pays européens.

19 industries, 25 pays.
  
```{r}
kableExtra::kbl(ES02Cx[1:6, 1:7])
```

- C10 : Manufacture de produits alimentaires, etc.
- AT : Autriche, etc.

Cas particulier où le poids de chaque pays est son effectif total.


# Entropie

## Historique 1

L'entropie de @Renyi1961 a du succès en écologie dans les années 1960...

... Mais @Hurlbert1971 publie *The Nonconcept of Species Diversity: A Critique and Alternative Parameters*:

- l'entropie est peu intuitive,
- elle ne garantit pas de relation d'ordre

@Hill1973 introduit les nombres effectifs (devenus Nombres de Hill) :

- nombres d'espèces équiprobables ayant la même entropie que les données


## Historique 2

L'entropie de Rényi est oubliée progressivement, on revient aux "indices" jusqu'à @Jost2006 qui publie *Entropy and Diversity* :

- les "indices" sont des entropies HCDT [@Tsallis1988]
- la diversité au sens strict est un nombre de Hill


## Formalisation

L'entropie HCDT d'ordre q est 

$$^{q}H(\mathbf{p_s}) = \frac{1}{q-1}\left(1-\sum^S_{s=1}{p^q_s}\right),$$
où $\mathbf{p_s} = \{p_1, p_2, \dots, p_s, \dots, p_S\}$

Elle généralise les mesures traditionnelles :

- $^{0}H$ est le nombre d'espèces moins 1
- $^{1}H$ est l'indice de Shannon
- $^{2}H$ est l'indice de Simpson




## Nouvelle formalisation

L'entropie est l'espérance de l'information apportée par une observation [@Maasoumi1993]

L'information $I(p_s)$ est strictement décroissante et $I(1)=0$.

L'information de Shannon est $\ln(1/p_s)$

L'inverse de la probabilité $p_s$ est appelé *rareté* de l'espèce $s$

$\implies$ L'information de Shannon est le log de la rareté.


## Généralisation

Logarithme déformé d'ordre $q$ [@Tsallis1994] : $\ln_q x = \frac{x^{1-q} -1}{1-q}$

```{r lnq, echo=FALSE}
curve(log(1/x), 0, 1, lty=1, lwd=2, ylab = expression(ln[q](1/x)))
curve(lnq(1/x, 0), 0, 1, lwd=2, lty = 2, add = TRUE)
curve(lnq(1/x, 2), 0, 1, lwd=2, lty = 3, add = TRUE)
legend("topright", 
      legend = c(expression(ln[0](1/x)), "ln(1/x)",
      expression(ln[2](1/x))),
      lty = c(2, 1, 3, 4), inset=  0.02)
```

Alors $^{q}H(\mathbf{p}) = \sum_s{p_s ln_q{(1/p_s)}}$


## Nombres de Hill

Le nombres de Hill d'ordre $q$ est l'exponentielle déformée de l'entropie [@Marcon2014a] :
$$e^x_q = [1 + (1 - q)x]^{\frac{1}{1-q}}.$$

$$^{q}D(\mathbf{p_s}) = e_q^{^{q}H(\mathbf{p_s})}$$

C'est un nombre effectif d'espèces / secteurs économiques.


## Profils de Diversité

```{r d, echo=FALSE}
dpIT <- CommunityProfile(Diversity, as.AbdVector(ES02Cx[, "IT"]), Correction="None")
dpDE <- CommunityProfile(Diversity, as.AbdVector(ES02Cx[, "DE"]), Correction="None")
dpFR <- CommunityProfile(Diversity, as.AbdVector(ES02Cx[, "FR"]), Correction="None")
dpIS <- CommunityProfile(Diversity, as.AbdVector(ES02Cx[, "IS"]), Correction="None")
dpEurope <- CommunityProfile(Diversity, rowSums(ES02Cx), Correction="None")
autoplot(dpEurope) + 
  geom_line(data=data.frame(x=dpIT$x, y=dpIT$y), mapping = aes(x=x, y=y), lty=2, col="green") +
  geom_line(data=data.frame(x=dpDE$x, y=dpDE$y), mapping = aes(x=x, y=y), lty=3, col="blue") +
  geom_line(data=data.frame(x=dpFR$x, y=dpFR$y), mapping = aes(x=x, y=y), lty=4, col="orange") +
  geom_line(data=data.frame(x=dpIS$x, y=dpIS$y), mapping = aes(x=x, y=y), lty=5, col="black") +
  labs(x="Ordre", y="Diversité")
```

Profils de diversité de l'Europe (noir), de l'Italie (vert), de la France (orange), de l'Allemagne (bleu) et de l'Islande (pointillés noirs).

## Spécialisation

Notion opposée à celle de diversité, utilisée en économie.

Indice de @Theil1967 : $S - {^{1}H}$
Indice d'Herfindahl [@Hirschman1964] : $\sum_s{p_s^2} = 1 - {^{2}H}$

Généralisation : spécialisation absolue, par exemple

$$(S - {^{q}D(\mathbf{p_s})}) / (S - 1)$$

## Profil de spécialisation

```{r s, echo=FALSE}
CPnormalize <- function(CProfile, Max) {
  NormalizedCP <- CProfile
  NormalizedCP$y <- (Max-CProfile$y)/(Max-1)
  if (!is.null(CProfile$high)) NormalizedCP$low <- (Max-CProfile$high)/(Max-1)
  if (!is.null(CProfile$low)) NormalizedCP$high <- (Max-CProfile$low)/(Max-1)
  return(NormalizedCP)
}
dMax <- nrow(ES02Cx)
dpIT <- CommunityProfile(Diversity, as.AbdVector(ES02Cx[, "IT"]), Correction="None")
dpDE <- CommunityProfile(Diversity, as.AbdVector(ES02Cx[, "DE"]), Correction="None")
dpFR <- CommunityProfile(Diversity, as.AbdVector(ES02Cx[, "FR"]), Correction="None")
dpIS <- CommunityProfile(Diversity, as.AbdVector(ES02Cx[, "IS"]), Correction="None")
dpEurope <- CommunityProfile(Diversity, rowSums(ES02Cx), Correction="None")
spIT <- CPnormalize(dpIT, dMax)
spDE <- CPnormalize(dpDE, dMax)
spFR <- CPnormalize(dpFR, dMax)
spIS <- CPnormalize(dpIS, dMax)
spEurope <- CPnormalize(dpEurope, dMax)
plot(spEurope, ylim = c(0, 1), xlab="Order", ylab="Absolute Specialisation")
lines(spIT, col="green", lty=2, lwd=2)
lines(spDE, col="blue", lty=3, lwd=2)
lines(spFR, col="orange", lty=4, lwd=2)
lines(spIS, col="black", lty=5, lwd=2)
legend("topleft", 
      legend = c("Europe", "Italy", "Germany", "France", "Iceland"),
      lty = 1:5, col= c("black", "green", "blue", "orange", "black"),
      inset=  0.02)
```

## Valence

Diversité des pays occupés par un secteur.

En écologie : largeur de niche [@Levins1968] = diversité des habitats occupés par une espèce.

Calculée à partir des probabilité qu'un individu du secteur $s$ choisi se trouve dans le pays $i$: $\mathbf{p_{i|s}}$ 

Les poids des secteurs / espèces sont arbitraires : $\mathbf{w_s}$ 

Raisonnement identique à celui de la diversité, $\mathbf{p_{i|s}}$ remplace $\mathbf{p_{s|i}}$ 

La concentration spatiale est la notion opposée. On peut la définir comme la spécialisation :
$$(I - {^{q}D(\mathbf{p_i})}) / (I - 1)$$

## Profil de valence

```{r uC, echo=FALSE}
library("entropart")
upC10 <- CommunityProfile(Diversity, as.AbdVector(ES02Cx["C10", ]), Correction="None")
upC20 <- CommunityProfile(Diversity, as.AbdVector(ES02Cx["C20", ]), Correction="None")
upC <- CommunityProfile(Diversity, colSums(ES02Cx), Correction="None")
autoplot(upC) + 
  geom_line(data=data.frame(x=upC10$x, y=upC10$y), mapping = aes(x=x, y=y), lty=2, col="green") +
  geom_line(data=data.frame(x=upC20$x, y=upC20$y), mapping = aes(x=x, y=y), lty=3, col="blue") +
  labs(x="Ordre", y="Valence absolue")
```

Profils de valence absolue de l'industrie (noir), du secteur C10 (vert) et du secteur C20 (Manufacture de produits chimiques : bleu)


# Divergence

## Historique 3

Débat sur la décomposition additive ou multiplicative de la diversité : numéro spécial de *Ecology* [@Ellison2010a]

Deux propositions:

- @Chao2012a : définition ad-hoc de la diversité $\alpha$
- @Marcon2014a : présenté ici

## Décomposition de l'entropie

L'entropie de Tsallis de la métacommunauté est la somme de la moyenne des entropies des communautés et des divergences entre la métacommunauté et les communautés locales.

$$^{q}_{\gamma}H(\mathbf{p_{s|i}, w_i})=\sum_{s}{p_{s}\ln_q{(1/p_{s})}} = {^{q}_{\alpha}H(\mathbf{p_{s|i}, w_i})} + {^{q}_{\beta}H(\mathbf{p_{s|i}, w_i}})$$
$$^{q}_{\alpha}H(\mathbf{p_{s|i}, w_i})=\sum_{i}{w_i\sum_{s}{p_{s|i}\ln_q{(1/p_{s|i})}}}$$


$$^{q}_{\beta}H(\mathbf{p_{s|i}, w_i})=\sum_{i}{w_i\sum_{s}{p_{s|i}[\ln_q{(1/p_{s|i})-\ln_q{(1/p_{s})]}}}}$$
- Entropie de l'Europe = Moyenne de (entropie absolue + entropie relative des pays).


## Décomposition de la diversité

La décomposition de la diversité est multiplicative.

$$^{q}_{\gamma}D(\mathbf{p_{s|i}, w_i})= {^{q}_{\alpha}D(\mathbf{p_{s|i}, w_i})} \times {^{q}_{\beta}D(\mathbf{p_{s|i}, w_i}})$$

- Nombre effectif de secteurs de l'Europe = Nombre effectif de secteur par pays x nombre effectif de pays.

Attention : la diversité $\beta$ n'est l'exponentielle de la divergence qu'à l'ordre 1 (Kullback-Leibler).


## Diversité des secteurs industriels en Europe

```{r de}
# Création d'une metacommunauté
ES02CtMC <- MetaCommunity(t(ES02Cx), Weights = rowSums(ES02Cx))
# Calcul des diversités alpha, beta, gamma
dpES02CtMC <- DivProfile(, ES02CtMC)
# Figure
plot(x=dpES02CtMC$Order, y=dpES02CtMC$TotalAlphaDiversity, type="l", lwd=2, xlab="Order", ylab="Diversity", log="y", ylim=c(1, max(dpES02CtMC$GammaDiversity)))
lines(x=dpES02CtMC$Order, y=dpES02CtMC$TotalBetaDiversity, col="red", lty=2, lwd=2)
lines(x=dpES02CtMC$Order, y=dpES02CtMC$GammaDiversity, col="blue", lty=3, lwd=2)
legend("left", 
      legend = c("Eff. # of Sectors / Country", "Eff. # of Countries", "Eff. # of Sectors"),
      lty = 1:5, col= c("black", "red", "blue"),
      inset=  0.02)
```


# Diversité jointe

## Définitions

Diversité de toute la distribution des $p_{s,i}$ : nombre d'employés par secteur et pays.

$$^{q}_{\sigma}H(\mathbf{p_{s,i}})=\sum_{s,i}{p_{s,i}\ln_q{(1/p_{s,i})}}$$

$$^{q}_{\sigma}D(\mathbf{p_{s,i}}) = e_q^{^{q}_{\sigma}H(\mathbf{p})}$$
Nombre effectif de secteurs x pays, sans interprétation utile.


## Décomposition

Décomposition similaire de l'entropie et de la diversité, avec une composante supplémentaire : la redondance [@Gregorius2010].

Diversité jointe = Nombre effectif de secteurs par pays x nombre de pays effectifs x _redondance des pays_.


## Diversité de l'industrie européenne

```{r ce, echo=FALSE}
ES02CMC <- MetaCommunity(ES02Cx, Weights = colSums(ES02Cx))
dpES02CMC <- DivProfile(, ES02CMC)
Djointe <- CommunityProfile(Diversity, as.ProbaVector(ES02Cx))
RedondanceD <- Djointe$y/dpES02CMC$GammaDiversity
# Ubiquité totale
ES02CtMC <- MetaCommunity(t(ES02Cx), Weights = rowSums(ES02Cx))
dpES02CtMC <- DivProfile(, ES02CtMC)
RedondanceU <- Djointe$y/dpES02CtMC$GammaDiversity
# Figure
par(xpd = T, mar = par()$mar + c(0, 0, 0, 13))
plot(Djointe, log="y", ylim = c(1, max(Djointe$y)), xlab="Ordre", ylab="Ubiquité")
lines(x=dpES02CtMC$Order, y=dpES02CtMC$TotalAlphaDiversity, col="blue", lty=2, lwd=2)
lines(x=dpES02CtMC$Order, y=dpES02CtMC$TotalBetaDiversity, col="red", lty=3, lwd=2)
#lines(x=dpES02CtMC$Order, y=dpES02CtMC$GammaDiversity, col="green", lty=4, lwd=2)
lines(x=dpES02CtMC$Order, y=RedondanceU, col="green", lty=4, lwd=2)
legend(2.2, 10, 
      legend = c("Joint Diversity", "Eff. # of Sectors / Country", "Eff. # of Countries", "Redundancy"),
      lty = 1:4, col= c("black", "blue", "red", "green"),
      inset=  0.02)
```


# Conclusion

## Spécificités disciplinaires

Voir @Marcon2019.

Points de vue :

- Diversité ou spécialisation
- Valence ou concentration spatiale

Pratiques :

- Données exhaustives en économie
- Échantillons en écologie : 
  - poids arbitraires
  - pas de diversité jointe, pas de concentration spatiale

## Estimation

En écologie, dans des systèmes très divers, les espèces rares ne sont pas échantillonnées.

Littérature abondante sur l'estimation de l'entropie à partir de données incomplètes. Revue : @Marcon2015a.

Les données d'abondance sont indispensables, alors que les fréquences suffisaient dans toute la présentation.
  

## Littératures parallèles

Entropie HCDT découverte trois fois : @Havrda1967, @Daroczy1970, @Tsallis1988

Entropie de Shannon redécouverte par @Theil1967 (concentration absolue)

Divergence de @Kullback1951 redécouverte par @Theil1967 (concentration relative), @Mori2005 et @Alonso-Villar2013


## Autres approches

- Pour les collectionneurs : entropie de Simpson généralisée [@Grabchak2016] d'ordre $r < n$
  - Fonction d'information : $I(p_s) = (1 - p_s)^r$. 
  - Interprétation: probabilité que le (r + 1)^ème^ individu soit d'une nouvelle espèce.
  - Non décomposable.

- En redéfinissant la rareté : entropie de @Ricotta2006b, diversité de @Leinster2012
  - Rareté : $1/\mathbf{Z p_s}$ où $\mathbf{Z}$ est une matrice de similarité entre espèces.


<!-- A slide for references --> 
`r if (!knitr:::is_latex_output()) '## References {.smaller}'`
<!-- Styles for HTML slides -->
<!-- https://stackoverflow.com/questions/38260799/references-page-truncated-in-rmarkdown-ioslides-presentation/38294541#38294541 -->
<style>
  .forceBreak { -webkit-column-break-after: always; break-after: column; }
  slides > slide { overflow: scroll; }
  slides > slide:not(.nobackground):after { content: ''; }
</style>
